臺灣橋頭地方法院刑事判決　
111年度訴字第58號
公  訴  人  臺灣橋頭地方檢察署檢察官          
被      告  陳宏賓



選任辯護人  毛鈺棻律師
上列被告因偽造有價證券等案件，經檢察官提起公訴（109年度
偵字第11924號），本院判決如下：
    主  文
陳宏賓犯行使偽造私文書罪，處有期徒刑肆月，如易科罰金，以
新臺幣壹仟元折算壹日。
    事  實
一、陳宏賓因積欠債務需錢孔急，於民國109年4月10日14時許，
    在高雄市○○區○○路000巷0號居所，趁共居之表姊許淑芬外出
    之際，擅自在其房間抽屜中取走許淑芬之姊許秀惠所申請並
    蓋章之空白支票2張得手（支票號碼：OU0000000、OU000000
    0，竊盜部分不另為不受理）。基於偽造私文書以行使之犯
    意，未經許秀惠之同意，於同日22時許在其住處門口，在支
    票號碼OU0000000支票（下稱系爭支票）金額欄上填寫「壹
    佰貳拾萬元整」、「0000000」，而偽造許秀惠名義之具有
    債權憑證性質之私文書（因陳宏賓未填載發票日，非有效票
    據，詳後述），旋將之交付予不知情之劉昱臻而行使，足生
    損害於許秀惠。嗣因劉昱臻將系爭支票交付予邱建文，經邱
    建文於109年5月25日持系爭支票兌現，許秀惠、許淑芬始發
    現系爭支票遭竊，而報警循線查知上情。
二、案經許淑芬、許秀惠訴由高雄市政府警察局仁武分局報告臺
    灣橋頭地方檢察署檢察官偵查起訴。
    理  由
壹、有罪部分
一、檢察官、上訴人即被告陳宏賓於本院準備程序、審理時，對
    於本案相關具傳聞性質之證據資料，均未爭執證據能力（見
    本院訴字卷第87、199頁），且本案所引用之非供述證據，
    亦屬合法取得，本院審酌該等證據作成及取得之程序均無違
    法之處，依法均可作為認定犯罪事實之證據。
二、認定犯罪事實所憑之證據及理由
　　㈠上揭犯罪事實，業據被告於本院準備程序、審理時坦承不
      諱（見本院訴字卷第85、199頁），核與證人即告訴人許
      秀惠、許淑芬、邱建文於警詢及偵查中、證人劉昱臻於警
      詢、偵查及本院審理時之證述相符（見警卷第15至32頁、
      偵卷第26至29、127至129頁、本院訴字卷第200至212頁）
      ，並有系爭支票翻拍照片、台灣票據交換所屏東縣分所10
      9年6月1日台票屏字第1090000040號函暨檢附之系爭支票
      正反面影本、退票理由單、掛失止付票據提示人資料查報
      表、遺失票據申報書、票據掛失止付通知書、高雄市政府
      警察局仁武分局大華派出所受理各類案件紀錄表、受理刑
      事案件報案三聯單（見警卷第37至53頁）附卷可稽，並有
      系爭支票1張扣案可憑，足認被告之自白與事實相符，而
      可採信。
　　㈡被告之辯護人雖為其辯稱因劉昱臻恫嚇將對被告及其家人
      不利，被告不得已始依其指示開立支票，屬急迫之危險，
      應適用緊急避難行為云云。然證人劉昱臻於本院審理時證
      稱：並沒有對被告說要對他家人不利、斷手斷腳，被告不
      只欠我們錢，也許是別人講的。我有去過被告家向被告要
      過欠款，有跟陳宏賓媽媽說被告欠我錢，說拜託他兒子趕
      快還錢，不能欠錢就躲起來，但沒有說趕快把被告交出來
      或不要再躲了等語（見本院訴字卷第205、210至212頁）
      ，是劉昱臻固然有向被告催討債務，但卷存證據不足認定
      其涉暴力討債，更無從認定被告所為本案犯行係遭受強暴
      、脅迫等在喪失自由意思下所為，自難據為有利被告之認
      定而解免其刑責，是亦無辯護人所謂緊急危難之存在。另
      被告及辯護人請求傳喚證人余枝真到庭，以證明被告係遭
      強暴脅迫始簽發系爭支票云云，然被告及劉昱臻、邱建文
      均未敘及余枝真於案發時在場見聞，核無傳喚余枝真到庭
      作證之必要甚明，被告及辯護人此項調查證據之聲請並無
      調查之必要，附此敘明。
　　㈢本件事證已臻明確，被告犯行，洵堪認定，應依法論科。
三、論罪科刑
　　㈠按本票之發票年、月、日係屬本票應記載之事項之一，又
      欠缺票據法所規定票據上應記載事項之一者，其票據無效
      ，此觀票據法第120條第1項第6款、第11條第1項規定自明
      。又偽造有價證券罪並不處罰未遂，是冒用他人名義簽發
      本票，苟未記載發票年、月、日，因仍不具備有效票據之
      外觀，其偽造票據之行為未全部完成，尚不能責令擔負偽
      造有價證券罪責（最高法院90年度台上字第1032號、92年
      度台上字第2942號判決意旨參照）。次按行使偽造私文書
      罪只須有足生損害於公眾或他人之危險即可，並非以確有
      損害事實之發生為構成要件；又未記載發票日期之本票，
      因欠缺票據法上規定應記載之事項，固不認其具有票據之
      效力，而不得視為有價證券，惟依其書面記載，如足以表
      示由發票人無條件付款之文義，仍不失為具有債權憑證性
      質之私文書（最高法院85年度台上字第495號判決意旨參
      照）。查本件被告未得許秀惠授權或同意，而在系爭支票
      填載金額，雖因未填載發票年、月、日，不具有票據之效
      力，然仍足以表示由許秀惠無條件付款之文義，仍不失為
      具有債權憑證性質之私文書。
　　㈡是核被告所為，係犯刑法第216條、第210條之行使偽造私
      文書罪。起訴書認被告係涉犯刑法第201 條第1 項之偽造
      有價證券罪嫌云云，尚有未洽，本院認公訴人起訴之犯罪
      事實與本院前揭所認定者，其基本社會事實同一，爰依法
      變更起訴法條，本院審理時已告知被告涉犯此部分罪名（
      見本院訴字卷第222頁），並詢問此部分犯罪事實，已充
      分保障被告之防禦權。偽造私文書之低度行為則應為行使
      偽造私文書之高度行為所吸收，不另論罪。
　　㈢又按行使偽造之有價證券以使人交付財物，本即含有詐欺
      之性質，惟如所交付之財物即係該證券本身之價值，因其
      詐欺取財仍屬行使偽造有價證券之行為，固不另論以詐欺
      取財罪；但如行使該偽造之有價證券，係供擔保或作為新
      債清償而借款或延期清償，則其借款或延期清償之行為，
      已屬行使偽造有價證券行為以外之另一行為，即應併論以
      詐欺取財或詐欺得利罪，並依想像競合犯關係從一重處斷
      （最高法院110年度台上字第2783號判決意旨參照）。證
      人劉昱臻於本院審理時證稱：被告實際上欠我的金額大致
      上就是新臺幣(下同)120萬元左右，他拿給我就是這個金
      額。我當時沒有注意到發票人不是被告，也沒發現哪裡怪
      怪的，他給我的作用我不清楚，我只知道票這種東西拿到
      就是一種保障，我對票不太了解，我想被告有心還我錢，
      我就先把票收起來等語（見本院訴字卷第202、206、208
      頁），是被告將其先前積欠劉昱臻之借款，簽發一定金額
      交劉昱臻收執以為借款憑據，為一般民間借貸關係所常見
      ，尚非就其債務延期清償之意。是被告就偽造系爭支票之
      行為，自難認另成立詐欺取財或詐欺得利之犯行。
　　㈣爰審酌被告未得許秀惠授權，竟冒用其名義偽造未完成之
      支票交劉昱臻行使，造成許秀惠無端遭受債權人追索，隨
      時處於負擔票據債務之危險；惟許秀惠無意追究，有和解
      書1份可參，被告犯後承認犯行，態度尚可；及其自述五
      專肄業，目前擔任操作員，每月月薪約2萬6,000元，與太
      太及小孩同住，一個小四、一個國一，須扶養約62歲之母
      親等語（見本院訴字卷第221頁），兼衡其犯罪動機、手
      段、犯罪所生損害等一切情狀，量處如主文所示之刑，並
      諭知易科罰金之折算標準，以示懲儆。
四、本件系爭支票欠缺絕對必要記載事項，不能認係有價證券，
    自無從依刑法第205條宣告沒收；亦無偽造署押，故無應依
    刑法第219條予以沒收之情形。且既已交付他人收受，非屬
    被告所有，依法即不得再對該文書諭知沒收。
貳、不另為不受理部分
一、公訴意旨略以：被告基於意圖為自己不法所有之竊盜犯意，
    於民國109年4月10日14時許，在其與表姊許淑芬共同居住位
    於高雄市○○區○○路000巷0號居所，趁許淑芬外出時，擅自進
    入許淑芬房間內翻找財物，其見許淑芬房間抽屜內有許秀惠
    所申請並蓋章之空白支票2張及徒手竊取之而得手。因認被
    告涉有刑法第320條第1項之竊盜罪嫌等語。
二、按告訴乃論之罪，告訴人於第一審辯論終結前，得撤回其告
    訴；告訴經撤回者，應諭知不受理之判決，刑事訴訟法第23
    8條第1項、第303條第3款分別定有明文。
三、查本件告訴人許秀惠、許淑芬告訴被告竊盜案件，起訴書認
    係觸犯刑法第320條第1項之罪。又告訴人許秀惠、許淑芬為
    被告之表姊，為四親等之血親，依同法第324條第2項規定，
    須告訴乃論。本件茲據告訴人許秀惠、許淑芬於本院繫屬後
    之111年3月18日對被告撤回告訴，有和解書1份在卷可憑（
    見本院訴字卷第79頁）。此部分本應為不受理之判決，然公
    訴人認上述部分均與論罪科刑部分有想像競合之裁判上一罪
    關係，本院爰不另為不受理之判決。
據上論斷，應依刑事訴訟法第299條第1項前段、第300條，判決
如主文。
本案經檢察官李侃穎提起公訴，由檢察官鐘葦怡到庭執行職務。
中　　華　　民　　國　　111 　年　　5 　　月　　24　　日
                  刑事第一庭    審判長法　官  楊智守
　　　　　　　　　                    法  官  林筠
　　　　　　　　　                    法  官  王奕華
以上正本證明與原本無異。
如不服本判決應於收受判決後 20 日內向本院提出上訴書狀，並
應敘述具體理由。其未敘述上訴理由者，應於上訴期間屆滿後20
 日內向本院補提理由書 (均須按他造當事人之人數附繕本)「切
勿逕送上級法院」。
中　　華　　民　　國　　111 　年　　5 　　月　　24　　日
                                      書記官  董明惠